---
title: "Badanie logarytmicznych stóp zrotu"
output: html_document
---

# Opis pracy:

Poniższa praca służy do analizy logarytmicznych stóp zwrotu jednej ze spółek WIG40.

## Potrzebne biblioteki:

```{r , warning = FALSE, message=FALSE}
library(dplyr)
library(ggplot2)
library(psych)
library(stats)
```


# Część 1 - badanie wszystkich danych

Założenie : Ustalamy poziom istotności = 0,05

```{r , warning = FALSE}
dane <- read.csv("mwig40_d.csv") 
```

## Obliczanie dziennych logarytmicznych stóp zwrotu

```{r , comment="  ", results='asis', warning=FALSE}
dane <- dane%>%
  arrange(dane)
```
### Stworzenie RCO - stopa zamknięcia do stopy otwarcia z dnia następnego
```{r , comment="  ", results='asis', warning=FALSE}
dane$RCO[1:501] <- log(dane$Otwarcie[2:501]) - log(dane$Zamkniecie[1:500]) 
dane$RCO[501] = NA
```
### Stworzenie ROC - stopa otwarcia do stopy zamknięcia
```{r , comment="  ", results='asis', warning=FALSE}
dane$ROC <-log(dane$Zamkniecie)  - log(dane$Otwarcie) 
```
### Spostrzeżenia
Warto zauważyć, że Wartości RCO są znacząco niższe, ponieważ w nocy mało się dzieje i mało osób gra na giełdzie - tym samym zmiany stóp są niskie.

## Statystyki opisowe
W celu pokazania podstawowych statystyk opisowych z pakietu "psych" i stosoujemy komendę "describe"

### ROC
```{r}
describe(dane$ROC)
```
- Średnia = 0, odchylenie standardowe = 0,01
- Skośność = -0,07 =\> rozkład bliski symetrzycznemu
- Kurtoza = 3,81 =\> rozkład jest leptykurtyczny

### RCO
```{r}
describe(dane$RCO)
```
- Średnia i odchylenie standardowe są w przybliżeniu równe 0, ponieważ jak wspomnieliśmy wcześniej, dane te przyjmują bardzo niskie wartości, niezauważalne przy zaokrągleniu do dwóch miejsc po przecinku.
- Skośność = -6,35 =\> silna skośność lewostronna
- Kurtoza = 87,22 =\> rozkład jest leptokurtyczny

## Wykresy
### ROC
histogram stóp zwrotu od otwarcia do zamknięcia (ROC)

```{r , comment="  ", results='asis'}
ggplot(dane, aes(x = ROC)) +
  geom_histogram(binwidth = 0.005, fill = "blue", color = "black", alpha = 0.7) +
  labs(title = "Rozkład Logarytmicznych Stóp Zwrotu (ROC)",
       x = "Logarytmiczna Stopa Zwrotu (ROC)",
       y = "Liczba Dni")
```

wykres pudełkowy stóp zwrotu od otwarcia do zamknięcia (ROC)
```{r}
ggplot(dane, aes(y = ROC)) +
  geom_boxplot(fill = "green", color = "black", alpha = 0.7) +
  labs(title = "Wykres Pudełkowy Logarytmicznych Stóp Zwrotu (ROC)",
       y = "Logarytmiczna Stopa Zwrotu (ROC)")
```

### RCO

histogram stóp zwrotu od zamknięcia do otwarcia (RCO)
```{r, warning=FALSE}
ggplot(dane, aes(x = RCO)) +
  geom_histogram(binwidth = 0.001, fill = "blue", color = "black", alpha = 0.7) +
  labs(title = "Rozkład Logarytmicznych Stóp Zwrotu (RCO)",
       x = "Logarytmiczna Stopa Zwrotu (RCO)",
       y = "Liczba Dni")
```

wykres pudełkowy stóp zwrotu od otwarcia do zamknięcia (RCO)
```{r, warning=FALSE}
ggplot(dane, aes(y = RCO)) +
  geom_boxplot(fill = "green", color = "black", alpha = 0.7) +
  labs(title = "Wykres Pudełkowy Logarytmicznych Stóp Zwrotu (RCO)",
       y = "Logarytmiczna Stopa Zwrotu (RCO)")
```


## Porównanie wartości oczekiwanych

Aby zbadać wartości oczekiwane stóp zwrotu zakładamy, że dane są niezależne i możemy użyć "t.test" z biblioteki "stats"

```{r , comment="  "}
t.test(dane$RCO, dane$ROC)
```

p-value jest niższy od 0,05, zatem możemy stwierdzić, że wartości oczekiwane tych rozkładów istotnie się różnią.

## Badanie normalności
Po zobaczeniu wykresów z podpunktu B możemy przypuszczać, że dane mają rozkład zbliżony do normalnego, sprawdźmy to jeszcze testem:

```{r , comment="  "}
shapiro.test(dane$RCO) 
shapiro.test(dane$ROC) 
```

P-value są niższe od 0,05 zatem dane nie pochodzą z rozkładu normalnego. Dlatego trzeba będzie użyć testów nieparametrycznych żeby zbadać, czy odchylenia standardowe stóp zwrotu ROC i RCO są takie same.

## Badanie odchyleń standardowych
Używamy testu "var.test" z biblioteki "stats", który pozwoli sprawdzić, czy wariancje danych są istotnie jednakowe.

```{r , comment="  "}
var.test(dane$ROC, dane$RCO)
```
Według testu istnieje statystycznie istotna różnica w wariancjach między danymi stopami, a jeśli wariancji to też i odchylenia standardowego
Stwiedzamy zatem, że odchylenia standardowe stóp zwrotu są istotnie różne.


## Porównanie rozkładów

Aby zbadać czy testy mają taki sam rozkład, użyjemy testu Kolomongorowa-Smirnova:

```{r , comment="  "}
ks.test(dane$ROC, dane$RCO)
```

Jeśli przyjmiemy poziom istotności 0.05 to p value jest od niego mniejsze, więc te rozkłady tych danych są statystycznie różne





# Część 2 - Badanie próbki z danych


## Dzienne logarytmiczne stopy zwrotu
Tworzymy RCO i ROC o długości 150 - to mniej niż 1/3 początkowych danych
```{r , comment="  ", results='asis', warning=FALSE}
probka = data.frame(RCO = dane$RCO[1:150], ROC = dane$ROC[1:150])
probka$RCO = dane$RCO[1:150]
probka$ROC = dane$ROC[1:150]
```

### Spostrzeżenia
Wartości RCO pozostają znacząco niższe.


## Statystyki opisowe

### ROC
```{r}
describe(probka$ROC)
```
- Średnia = 0, odchylenie standardowe = 0,02
- Skośność = 0,13 =\> rozkład bliski symetrzycznemu
- Kurtoza = 4,17 =\> rozkład jest leptykurtyczny

### RCO
```{r}
describe(probka$RCO)
```
- Średnia = 0, odchylenie standardowe = 0,01
- Skośność = -5,32 =\> silna skośność lewostronna
- Kurtoza = 44,38 =\> rozkład jest leptokurtyczny

## Wykresy
### ROC
histogram stóp zwrotu od otwarcia do zamknięcia (ROC)

```{r , comment="  ", results='asis'}
ggplot(probka, aes(x = ROC)) +
  geom_histogram(binwidth = 0.005, fill = "blue", color = "black", alpha = 0.7) +
  labs(title = "Rozkład Logarytmicznych Stóp Zwrotu (ROC)",
       x = "Logarytmiczna Stopa Zwrotu (ROC)",
       y = "Liczba Dni")
```

wykres pudełkowy stóp zwrotu od otwarcia do zamknięcia (ROC)
```{r}
ggplot(probka, aes(y = ROC)) +
  geom_boxplot(fill = "green", color = "black", alpha = 0.7) +
  labs(title = "Wykres Pudełkowy Logarytmicznych Stóp Zwrotu (ROC)",
       y = "Logarytmiczna Stopa Zwrotu (ROC)")
```

### RCO

histogram stóp zwrotu od zamknięcia do otwarcia (RCO)
```{r, warning=FALSE}
ggplot(probka, aes(x = RCO)) +
  geom_histogram(binwidth = 0.001, fill = "blue", color = "black", alpha = 0.7) +
  labs(title = "Rozkład Logarytmicznych Stóp Zwrotu (RCO)",
       x = "Logarytmiczna Stopa Zwrotu (RCO)",
       y = "Liczba Dni")
```

wykres pudełkowy stóp zwrotu od otwarcia do zamknięcia (RCO)
```{r, warning=FALSE}
ggplot(probka, aes(y = RCO)) +
  geom_boxplot(fill = "green", color = "black", alpha = 0.7) +
  labs(title = "Wykres Pudełkowy Logarytmicznych Stóp Zwrotu (RCO)",
       y = "Logarytmiczna Stopa Zwrotu (RCO)")
```

### Spostrzeżenia
Zmiana wielkości próbki zmieniła wyniki, jednak tendencje pozostają te same. Warto zauważyć, że w próbce znajduje się wartość odstająca z RCO, która występowała także w danych początkowych.

## Porównanie wartości oczekiwanych


```{r , comment="  "}
t.test(probka$RCO, probka$ROC)
```

p-value jest niższy od 0,05, zatem możemy stwierdzić, że wartości oczekiwane tych rozkładów istotnie się różnią.

## Badanie normalności

```{r , comment="  "}
shapiro.test(probka$RCO) 
shapiro.test(probka$ROC) 
```

P-value są niższe od 0,05 zatem dane nie pochodzą z rozkładu normalnego. Dlatego trzeba będzie użyć testów nieparametrycznych żeby zbadać, czy odchylenia standardowe stóp zwrotu ROC i RCO są takie same.

## Badanie odchyleń standardowych
Używamy testu "var.test" z biblioteki "stats", który pozwoli sprawdzić, czy wariancje danych są istotnie jednakowe.

```{r , comment="  "}
var.test(probka$ROC, probka$RCO)
```
Według testu istnieje statystycznie istotna różnica w wariancjach między danymi stopami, a jeśli wariancji to też i odchylenia standardowego
Stwiedzamy zatem, że odchylenia standardowe stóp zwrotu są istotnie różne.


## Porównanie rozkładów

Aby zbadać czy testy mają taki sam rozkład, użyjemy testu Kolomongorowa-Smirnova:

```{r , comment="  "}
ks.test(probka$ROC, probka$RCO)
```

Jeśli przyjmiemy poziom istotności 0.05 to p value jest od niego mniejsze, więc te rozkłady tych danych są statystycznie różne


# Podsumowanie końcowe
Zarówno w statystykach wyliczonych ze wszystkich danych, jak i z próbki możemy zauważyć te same właściwości. Wartości statystyk opisowych zmieniły się, jednak na tyle mało, że ich interpretacja pozostaje taka sama. Podobnie interpretacje testów - one również pozostają takie same.
